臺灣臺北地方法院民事裁定　　　　　　　100年度訴字第325號
原　　　告　中國信託商業銀行股份有限公司
法定代理人　辜松
被　　　告　劉興國(即吳錦瑤之.
上列當事人間清償借款事件本院裁定如下：
    主  文
本件移送臺灣臺東地方法院。
    理  由
一、按當事人得以合意定第一審管轄法院；訴訟之全部或一部，
    法院認為無管轄權者，依原告聲請或依職權以裁定移送於其
    管轄法院。又第24條之合意管轄，如當事人之一造為法人或
    商人，依其預定用於同類契約之條款而成立，按其情形顯失
    公平者，他造於為本案之言詞辯論前，得聲請移送於其管轄
    法院，民事訴訟法第24條第1 項前段、第28條第1項、第2項
    前段分別定有明文。考其立法意旨，在於當事人之一造為法
    人或商人時，通常佔有經濟上之強勢地位，如因契約涉訟而
    須赴被告之住、居所地應訴，無論在組織及人員編制上，均
    尚難稱有重大不便。如法人或商人以預定用於同類契約之債
    務履行地或合意管轄條款，與非法人或商人之他造訂立契約
    時，他造就此類條款表面上雖有締約與否之自由，實際上幾
    無磋商或變更之餘地，則一旦因該契約涉訟，他造即必須遠
    赴法人或商人以定型化契約所預定之法院應訴，在考量應訴
    之不便，且多所勞費等程序上不利益之情況下，經濟上弱勢
    者往往被迫放棄應訴之機會，如此不僅顯失公平，某程度上
    並侵害經濟上弱勢者在憲法上所保障之訴訟權，故特別明文
    排除合意管轄規定之適用。是以，定型化契約之當事人因此
    爭執涉訟時，如法人或商人據此向合意管轄法院起訴，在不
    影響當事人程序利益及浪費訴訟資源之情況下，非法人或商
    人之他造於為本案之言詞辯論前，得聲請移送於其管轄法院
    ，而法院在無其他特別審判籍管轄法院之適用時，自應依民
    事訴訟法第1條「以原就被」原則定管轄法院。
二、查本件原告請求被告清償借款所憑之信用卡申請書約定條款
    第25條、簡易通信貸款約定書第8 條雖有約定「因本契約涉
    訟時，除法律所規定之法院有管轄權外，持卡人並同意以臺
    北地方法院為第一審管轄法院，但法律有專屬管轄之特別規
    定者，從其規定」、「因本契約涉訟時，除法律所規定之法
    院有管轄權外，甲方（訴外人即被告之被繼承人吳錦瑤）並
    同意以臺北地方法院或臺北地方法院臺北簡易庭為第一審管
    轄法院，但法律有專屬管轄之特別規定者，從其規定」；惟
    本件係被告繼承吳錦瑤之債務而來，吳錦瑤於簽立信用卡申
    請書、通信貸款申請書暨約定書時之住居所地、公司地址均
    在臺東縣，被告之住所地亦在臺東縣，此有前開2 份契約、
    吳錦瑤與被告之戶籍謄本及本院依職權查詢之個人基本資料
    可稽，足見吳錦瑤與被告日常生活作息之地點均在臺東縣，
    於發生本契約紛爭訴訟時，自以在臺東縣應訴最稱便利。今
    被告以其戶籍地與吳錦瑤之遺產均在臺東縣，其亦向臺灣臺
    東地方法院陳報吳錦瑤之遺產清冊、且華南商業銀行股份有
    限公司係向臺灣臺東地方法院聲請拍賣吳錦瑤之遺產、被告
    另已就原告在臺灣臺東地方法院提出之支付命令提出異議，
    由臺灣臺東地方法院進行審理程序為由聲請移轉管轄，本院
    在考量勞力、時間及費用等程序利益之情況下，認原告作為
    一法人，以事先擬定之契約條款約定本院為管轄法院，即屬
    顯失公平，為保護經濟上弱勢之被告，且揆諸前揭規定及說
    明所示，本件即應排除合意管轄法院規定之適用。是以，兩
    造間既無其他特別審判籍管轄法院規定之適用，依民事訴訟
    法第1條第1項之規定，自應由臺灣臺東地方法院管轄為當，
    爰依被告之聲請將本件移送於該管轄法院。
三、依民事訴訟法第28條第1項，裁定如主文。
中    華    民    國    100    年    2    月    9     日
                  民事第二庭   審判長法  官  張松鈞
                                     法  官  林玲玉
                                     法  官  羅郁婷
以上正本係照原本作成。
如不服本裁定應於送達後10日內向本院提出抗告狀，並繳納抗告
費新臺幣1,000元。
中    華    民    國   100    年    2     月    9     日
                                    書記官  楊婷雅